【裁判字號】    95,訴,394
【裁判日期】    951219
【裁判案由】    分割共有物
【裁判全文】
臺灣彰化地方法院民事判決      95年度訴字第394號
原      告  壬 ○ ○
訴訟代理人  朱 清 雄  律師
被      告  甲 ○ ○
            丁○○○
                      42弄2.
            丙 ○ ○
            乙 ○ ○
            庚 ○ ○
            己 ○ ○
            辛 ○ ○
            戊 ○ ○
                      9號
上列當事人間請求分割共有物事件，本院於民國95年12月5日言
詞辯論終結，判決如下：
    主  文
兩造共有坐落彰化縣埔心鄉○○段六五六地號土地分割如附圖一
所示。
訴訟費用由兩造依附表所示比例負擔。
    事實及理由
一被告丁○○○、乙○○、己○○、戊○○未於最後言詞辯論期
  日到場，核無民事訴訟法第386條所列各款情形，爰依原告聲
  請，由其一造辯論而為判決。
二原告聲明：如主文第1項所示。陳述：坐落彰化縣埔心鄉○○
  段656地號、地目田、使用分區農業區、面積3,437平方公尺土
  地（下稱系爭土地）為兩造共有，所有權應有部分比例如附表
  所示，並無因物之使用目的不能分割，或契約約定有不能分割
  之情形，惟兩造就分割方法無法達成協議，為此訴請判決分割
  如附圖1所示方案。
三被告甲○○、丙○○、庚○○、辛○○聲明：原告之訴駁回。
  被告甲○○陳述：同意分割，並分得目前使用部分，及與原告
  交換土地。被告丙○○陳述：同意分割，分得部分願與被告丁○○○、乙○○繼續保持共有。被告庚○○、辛○○陳述：同
  意依附圖2所示方案分割，分得部分願與被告己○○、戊○○
  繼續保持共有。
四被告丁○○○、乙○○、己○○、戊○○未於最後言詞辯論期
  日到場，其以前到場之聲明：原告之訴駁回。被告丁○○○、
  乙○○陳述：同意分割，分得部分願與被告丙○○繼續保持共
  有。被告己○○、戊○○陳述：同意依附圖2所示方案分割，
  分得部分願與被告庚○○、辛○○繼續保持共有。
五原告主張系爭土地為兩造共有，所有權應有部分比例如附表所
  示之事實，業據其提出土地登記謄本為證（本院員調字卷第9
  至11頁），且為被告所不爭，堪信為真。
六按各共有人得隨時請求分割共有物；共有物分割之方法，不能
  協議決定者，法院得因任何共有人之聲請，命以原物分配於各
  共有人，或變賣共有物，以價金分配於各共有人，民法第823
  條第1項前段、第824條第2項定有明文。原告主張系爭土地並
  無因物之使用目的不能分割，或契約約定有不能分割之情形，
  惟兩造就分割方法無法達成協議等情，為被告所不爭，亦堪信
  為真。從而原告請求被告分割系爭土地，應予准許。
七按農業發展條例所稱耕地，指依區域計畫法劃定為特定農業區
  、一般農業區、山坡地保育區及森林區之農牧用地，農業發展
  條例第3條第11款定有明文，如為耕地，分割後面積及筆數並
  受同條例第16條規定之限制。次按主管機關依都市計畫法第85
  條規定訂定之都市計畫法臺灣省施行細則第29條第1項前段規
  定，依都市計畫法劃定之農業區，係為保持農業生產而劃定，
  除保持農業生產外，僅得申請建築農舍，但經縣（市）政府審
  查核准之農業產銷必要設施、休閒農場相關設施、公用事業設
  施、營建剩餘土石方資源堆置場、廢棄物資源回收貯存場、汽
  車運輸業停車場（站）、客（貨）運站與其附屬設施、社會福
  利事業設施、幼稚園、加油（氣）站、運動場館設施及該法第
  29條之1及第30條所規定者，不在此限，是依都市計畫法劃定
  之農業區，既非依區域計畫法劃定之耕地，當不受農業發展條
  例第16條規定關於分割後面積及筆數之限制。經查：依前開土
  地登記謄本所載，系爭土地之地目雖為田，然業經高速公路員
  林交流道特定區都市計畫編定使用分區為農業區，此有彰化縣
  溪湖鎮都市計畫土地使用分區證明書可稽（本院卷第17頁），
  依上開說明，自不受農業發展條例第16條規定之限制。
八按請求分割共有土地之訴，應由法院斟酌當事人之聲請、共有
  物之性質、經濟效用及全體共有人之利益等公平決定之，除因
  該土地內部分土地之使用目的不能分割，或部分共有人仍願維
  持共有關係，應就該部分土地不予分割，或准該部分共有人成
  立新共有關係外，應將土地分割於各共有人單獨所有。經查：
  (一)系爭土地為四邊形，西側面臨道路，土地之西側有被告庚○○、己○○、辛○○、戊○○占有使用之磚造抽水機房，面
    積16.05平方公尺，西南側有被告甲○○占有使用之鐵皮屋
    倉庫，面積37.43平方公尺，餘為空地，業經本院會同兩造
    及彰化縣溪湖地政事務所測量員現場履勘、測量屬實，有勘
    驗筆錄、現場略圖、及土地複丈成果圖足憑（本院卷第31至
    37頁），並為兩造所不爭執。
  (二)系爭土地之分割方法，原告提出附圖1方案（本院卷第135、
    153頁），除編號D由被告丁○○○、丙○○、乙○○按所有
    權應有部分比例繼續保持共有外，餘編號A、B1、B2、B3、
    B4、C依序分歸原告及被告庚○○、辛○○、戊○○、己○○、甲○○單獨所有；被告辛○○則提出附圖2方案（本院
    卷第132、155頁），其中編號A分歸被告庚○○、辛○○、
    戊○○、己○○取得，編號D分歸被告丁○○○、丙○○、
    乙○○取得，並均按所有權應有部分比例繼續保持共有，餘
    編號B、C依序分歸原告、被告甲○○單獨所有。本院審酌後
    認為：兩方案分割後各筆土地均面臨西側之道路，不致產生
    共有人間須依民法第789條規定主張通行權因而興訟之疑慮
    ，又兩方案就被告甲○○、丁○○○、丙○○、乙○○分得
    部分，並無不同，其差異在於原告及被告庚○○、己○○、
    辛○○、戊○○分得位置。然系爭土地現狀已如前述，則機
    房坐落之土地自應分歸占有使用機房之人取得，俾免分割後
    另生紛爭，依附圖2之主張，顯將機房坐落之土地分歸原告
    取得，自非妥適，當以附圖1之主張，較符土地使用現況。
    雖被告庚○○、己○○、辛○○、戊○○陳稱分得部分願繼
    續保持共有，然原告主張彼等各自分得單獨所有之土地，依
    前開說明，亦無違共有物分割法則及共有物性質、經濟效用
    ，應符合整體之利益均衡，堪值採用，爰判決系爭土地分割
    方法如主文所示。
九本件判決事證已臻明確，兩造其餘主張及舉證，核與判決結果
  無影響，不另論述。
據上論結，本件原告之訴為有理由，依民事訴訟法第385條第1項
前段、第78條、第80條之1、第85條第1項但書，判決如主文。
中    華    民    國    95    年    12    月    19    日
                  民事第二庭    法  官  廖政勝
以上正本係照原本作成。
如對判決上訴，應於判決送達後20日內向本院提出上訴狀。
                                書記官  楊年雄
中    華    民    國    95    年    12    月    19    日
附表：
┌────┬─────────┬────────┐
│共有人  │所有權應有部分比例│訴訟費用負擔比例│
├────┼─────────┼────────┤
│甲○○  │80分之27          │1600分之540     │
├────┼─────────┼────────┤
│丁○○○│400分之6          │1600分之24      │
├────┼─────────┼────────┤
│丙○○  │400分之2          │1600分之8       │
├────┼─────────┼────────┤
│乙○○  │400分之2          │1600分之8       │
├────┼─────────┼────────┤
│庚○○  │320分之27         │1600分之135     │
├────┼─────────┼────────┤
│辛○○  │320分之27         │1600分之135     │
├────┼─────────┼────────┤
│戊○○  │320分之27         │1600分之135     │
├────┼─────────┼────────┤
│己○○  │320分之27         │1600分之135     │
├────┼─────────┼────────┤
│壬○○  │80分之24          │1600分之480     │
└────┴─────────┴────────┘


司法院資訊處製作；財團法人民間司法改革基金會備份。
